【裁判字號】    92,保險簡上,18
【裁判日期】    921029
【裁判案由】    給付保險金
【裁判全文】
臺灣臺北地方法院民事判決                      九十二年度保險簡上字第一八號
      上  訴  人  太平產物保險股份有限公司
      法定代理人  丁○○
      訴訟代理人  丙○○
      被上訴人    台中商業銀行股份有限公司松山分行
      法定代理人  乙○○
      訴訟代理人  甲○○
右當事人間給付保險金事件，上訴人對於中華民國九十二年五月二十七日本院台北簡
易庭九十一年度北保險簡字第四八號第一審判決提起上訴，本院於中華民國九十二年
十月十五日言詞辯論終結，判決如左：
      主    文
原判決廢棄。
右廢棄部分，被上訴人在第一審簡易之訴及假執行之聲請均駁回。
第一、二審訴訟費用由被上訴人負擔。
      事    實
甲、上訴人方面：
一、聲明：如主文所示。
二、陳述：除與原判決記載相同部分，予以引用外，補稱：
（一）依系爭消費貸款信用保險保險單及保險證所載，系爭保險契約之被保險人為「
      台中區中小企業銀行（即台中商業銀行股份有限公司）」，而非被上訴人，被
      上訴人僅為台中商業銀行股份有限公司之分公司，並非本案實體法上權利義務
      主體，被上訴人即不得依系爭保險契約之法律關係，對上訴人有所請求，被上
      訴人所訴事實顯無法律上之理由。
（二）縱認被上訴人得為系爭保險契約之權利義務主體，貸款作業辦法第八條第八目
      規定：「借款人每月分期償還金額應不超過其月收之三分之一」，是項規定為
      判斷借款人是否具備償還能力之具體規定，而本件借款人翁鴻儒除向被上訴人
      借貸本件之三十萬元外，另向其他金融機構貸款三百十四萬一千元，合計三百
      四十四萬一千元。本件貸款每月應繳之利息高達一萬八千三百二十三元，每月
      應攤還之本息合計至少有二萬四千八百四十六元，已逾借款人每月收入之三分
      之一。顯見借款人在欠缺償還能力之情況下，被上訴人仍違約撥貸，應自行承
      擔其風險，被上訴人違反作業辦法第八條第八目規定，故意隱匿上開重要事項
      ，未將其徵信之結果據實告知上訴人，以作為上訴人評估風險及核定保費之人
      依據，其不誠實之行為，足以造成上訴人無法評估風險而短收保費損失之危險
      ，上訴人得依批單第六條、第十一條第二項規定，拒絕理賠。
（三）又簡易消費貸款作業辦法第二條規定須貸給有償還能力的人，如果借款人每月
      應繳本息超過每月收入三分之一，即欠缺償還能力。又貸款申請書有針對借款
      人在其他金融機關有無貸款為調查，借款人未據實填載，被上訴人亦無確實調
      查故意隱匿，上訴人亦得依保險批單條款第六條約定拒絕理賠。
三、證據：除援用原審之立證方法外，並補提：最高法院四十年台上字第一○五號判
    例、臺灣高等法院花蓮分院八十六年度保險上字第五六號判決、九十一年度保險
    簡上字第七號判決、消費者貸款信用保險保險單影本、消費者貸款信用保險保險
    證、簡易消費貸款申請書影本等件為證。
乙、被上訴人方面：
一、聲明：上訴駁回。
二、陳述：除與原判決記載相同部分，予以引用，補稱：
（一）分公司係由總公司分設之獨立機構，就其業務範圍內之事項涉訟時，有當事人
      能力。且系爭保險契約訂定之目的，在於減輕被上訴人因訴外人即借款人滯欠
      所致之呆帳風險，被上訴人遂要求借款人與上訴人簽訂以被上訴人為被保險人
      兼受益人之保險契約，是本件保險契約之保險利益直接存在於被上訴人而非總
      行。況以借款人係至各分行洽辦貸款事宜，並由分行完成徵信及撥款程序，且
      保險金額、保險期間、借款人姓名之確定及保險金之收取，均透過分行之送保
      程序完成，乃至於最終之申請理賠，亦係由各分行向上訴人請求。至於保險契
      約基本條款及保險批單，係總行為統一作業，而由總行出面代分行與上訴人訂
      定。
（二）查「借款人每月分期償還金額應不超過其月收入三分之一」之規定為作業辦法
      第八條第承作方式項下之規定，係於准貸後之後續處理準則，並非決定是否核
      貸之標準。該項規定之目的在於拉長借款期限之方式，藉以增加利息收入，是
      避免借款期限過短之設計，縱有借款人每月分期償還超過其月收入三分之一之
      情形，亦僅被上訴人喪失獲取較多利息收入之機會而已，並不影響借款人之清
      償能力，且依文義解釋，亦無須加總其他行庫借款金額。本件借款人翁鴻儒之
      年收入為七十四萬元，月收入六萬一千多元，是其每月清償本息六千五百二十
      三元，並未超過其月收入之三分之一。
（三）申請書上記明要申請人檢附的徵信資料，並不包括在其他金融機關之貸款，評
      分表亦未列入此項目，放款調查只是作為被上訴人評估申請人償還能力之參考
      ，並非是否核貸之標準，本件被上訴人並未調查借款人在其他金融機關有無貸
      款。
三、證據：除援用原審之立證方法外，並補提：理賠申請書、九十二年保險小上字第
    三號確定判決等件為證。
     理    由
一、本件被上訴人起訴主張：被上訴人為擔保訴外人翁鴻儒向伊借款三十萬元債務之
    清償，以翁鴻儒為要保人向上訴人投保消費者貸款信用保險，並以伊為被保險人
    暨受益人，保險期間自民國（下同）八十七年十月十五日十六時起至九十二年十
    月十五日十六時止，約定被上訴人於保險期間內貸放之消費者貸款，如因借款人
    未按期攤還本息經追償無著而受損害時，由上訴人於總保險金額範圍內對上訴人
    負賠償之責。嗣翁鴻儒自八十九年七月十五日起即滯欠本息，尚欠本金餘額十七
    萬零五百二十四元追償無著，被上訴人於取得臺灣板橋地方法院九十年度促字第
    一二六八五號支付命令暨確定證明書為執行名義後，乃依上開消費者貸款信用保
    險契約約定，於九十年八月二十二日向上訴人申請理賠，詎遭被上訴人以上訴人
    徵信不實為由拒絕。然被上訴人並無違反保險批單規定之徵信作業條件。又系爭
    保險契約訂定之目的，在於減輕被上訴人因借款人滯欠所致之呆帳風險，本件保
    險契約之保險利益直接存在於被上訴人，被上訴人為本件實體法上權利義務之主
    體等情，爰依保險契約之約定，扣除百分之五自負額後，求為命上訴人給付十六
    萬九千七百十九元，及自九十年九月六日起至清償日止，按年息百分之五計付利
    息之判決。
二、上訴人則以：系爭保險契約之被保險人為台中區中小企業銀行（即台中商業銀行
    股份有限公司），而非被上訴人，被上訴人僅為被保險人之分公司，並非本件實
    體法上權利義務之主體，不得依系爭保險契約之法律關係向上訴人有所請求。又
    本件借款人翁鴻儒除本件貸款外，另向其他金融機構借款三百十四萬一千元，借
    款人未於填載貸款申請書上據實填載，被上訴人亦未確實調查。又借款人就本件
    貸款每月應繳本息為六千五百二十三元，加計其向其他金融機關所貸三百十四萬
    一千元以年息百分之七計算之利息，其每月應攤還之本息已逾其每月收入之三分
    之一，欠缺償還能力，被上訴人仍予貸款，上訴人得依保險批單第六條及第十一
    條第二項規定，拒絕理賠等語，資為抗辯。
三、被上訴人主張其為擔保訴外人翁鴻儒向伊借款三十萬元債務之清償，以翁鴻儒為
    要保人向上訴人投保消費者貸款信用保險，並以伊為被保險人暨受人，保險期間
    自八十七年十月十五日十六時起至九十二年十月十五日十六時止，約定被上訴人
    於保險期間內貸放之消費者貸款，如因借款人未按期攤還本息經追償無著而受損
    害時，由上訴人於總保險金額範圍內對上訴人負賠償之責。嗣翁鴻儒自八十九年
    七月十五日起即滯欠本息，尚欠本金餘額十七萬零五百二十四元追償無著，被上
    訴人於取得臺灣板橋地方法院九十年度促字第一二六八五號支付命令確定證明為
    執行名義後，乃依上開消費者貸款信用保險契約約定，於九十年八月二十二日向
    上訴人申請理賠，詎遭被上訴人以上訴人徵信不實為由拒絕之事實，業據其提出
    臺中區中小企業銀行簡易消費貸款契約書暨借據、消費者貸款信用保險保險證、
    臺灣板橋地方法院九十年度促字第一二六八五號支付命令暨確定證明書、簡易資
    料查詢暨交易資料查詢、理賠申請書、消費者貸款信用保險單（含批單）、消費
    者貸款信用保險基本條款契約影本等件為證（見本院臺北簡易庭九十一年度北保
    險簡字第四八號卷第十二頁至第二十三頁），並為上訴人所不爭，自堪信為真實
    。又被上訴人主張其撥貸本件貸款無違反保險批單規定之徵信作業條件，上訴人
    應依保險契約之約定，給付被上訴人上開保險金及法定遲延利息，則為上訴人所
    否認，並以前開情詞置辯，經查：
（一）查本件借款人翁鴻儒係向被上訴人借款，並依借據第一條第二項約定，以翁鴻
      儒為要保人，以被上訴人被保險人及受益人，向上訴人投保消費者貸款信用保
      險，有簡易消費貸款契約書暨借據、消費者貸款信用保險保險證影本在卷可稽
      （見原審卷第十二頁），且為兩造所不爭，借款文件首頁並載明為「台中區中
      小企業銀行松山分行簡易消費貸款借款契約書暨借據」，末頁亦載「此致台中
      區中小企業股份有限公司松山分行」，足見翁鴻儒係以被上訴人為交易對象，
      而上訴人承保時，實際上亦以台中商業銀行股份有限公司及其分支機構（如被
      上訴人）為契約當事人。而被上訴人為台中商業銀行股份有限公司分設之獨立
      機構，茲因翁鴻儒遲未返還借款，故被上訴人請求上訴人給付保險金，顯係就
      其業務範圍內之事項涉訟，其以被上訴人名義起訴，行使保險契約上之請求權
      ，即無不合，上訴人抗辯被上訴人非本件訴訟適格之當事人云云，並無足取。
（二）又系爭消費者貸款信用保險批單第九條約定：「本保險單一般事項第九條修訂
      為對借款人之徵信工作，悉依被保險人所訂定之徵信作業辦法辦理」，有消費
      者貸款信用保險批單影本在卷可稽（見原審卷第二十二頁背面）。又被上訴人
      公司簡易消費貸款作業辦法第八條第八款規定，「借款人每月分期償還金額應
      不超過其月收入三分之一」，亦有簡易消費者貸款作業辦法影本附卷可按（見
      原審卷第八十一頁）。查本件借款人翁鴻儒向被上訴人借款三十萬元，利息按
      年利率百分之十一計算，每月應攤還本息之金額為六千五百二十三元，有簡易
      消費貸款契約書暨借據影本在卷可稽（見原審卷第十二頁），除本件借款外，
      其並有向其他金融機關借款，迄八十七年八月止貸款餘額為三百十四萬一千元
      ，然其於填載貸款申請書時，未於申請書「銀行往來情形」欄上確實填載，有
      財團法人金融聯合徵信中心個人借款餘額資訊及貸款申請書影本在卷可稽（見
      原審卷第六十五頁、本院卷第二十七頁），並為被上訴人所不爭。又借款人翁
      鴻儒八十六年度所得為七十四萬五千三百三十一元，平均每月所得六萬二千一
      百十一元，有各類所得扣繳憑單影本在卷可稽（見原審卷第六十九頁），又其
      另筆三百十四萬一千元之貸款以年息百分之七計算，每月應繳納之利息計為一
      萬九千八百九十八元（3,141, 000x7%/12=19,898），加計本件借款每月應繳
      本息，其每月應攤還之本息達二萬六千四百二十一元，已逾期每月收入之三分
      之一，上訴人抗辯被上訴人就借款人與其他金融機關往來借貸情形，未切實徵
      信，且本件借款人亦不合於簡易消費貸款作業辦法第八條第八款規定之條件，
      應為可取。
（三）被上訴人雖主張，依簡易消費貸款辦法第五條規定，只要借款人之「申請人信
      用等級評分表」得分達六十分，即可依該條所定之貸款額度核准其貸款，「借
      款人每月分期償還金額應不超過其月收入三分之一」之規定為貸款作業辦法第
      八條第承作方式項下之規定，係於准貸後之後續處理準則，並非決定是否核貸
      之標準，其目的在拉長借款期限以增加利息收入云云。查被上訴人「申請人信
      用等級評分表」上固列有職業、年資、全年收入、不動產、扶養人數、存款往
      來等六個項目，惟借款人負債之情況並未列入，有簡易消費貸款申請人授信評
      分表暨審核批示單影本在卷可稽（見原審卷第六十三頁），而借款人有無其他
      負債，及其債務金額、償還方式及償還情況，為判斷借款人是否具備償還能力
      之重要事項之一，如借款人過度擴張其信用，致每月收入扣除每月應償還之利
      息後，已無足供維持其生活，則其勢必將應償還貸款之金錢挪為生活支出，而
      難以償還銀行貸款。是單以「申請人信用等級評分表」尚不足以評定借款人償
      還能力之有無。又本件被上訴人簡易消費貸款作業辦法第三條貸款對象規定：
      「１，凡年滿二十以上六十五歲以下，有正當職業及償還能力之個人，經信用
      查詢無不良記錄者。２、左列職業人員為保險公司限制不得為借款人：演藝人
      員、無業、酒廊．．．」，足見貸款對象縱其信用等級評分已達六十分以上，
      仍須有償還能力，方准予貸款。被上訴人主張只須借款人之信用等級評分表之
      得分達六十分即可准予貸款，應非可取。又「借款人每月分期償還金額應不超
      過其月收入三分之一」固列於簡易消費貸款辦法第八條承作方式之下，然簡易
      消費貸款之對象既限於有償還能力之人，而借款人無法清償之危險，常隨其每
      月應負擔之貸款本息占其收入之比例之高低而增減，每月應償還數額之多寡，
      實與其償還能力有關。簡易消費貸款作業辦理既規定借款人每月分期償還金額
      應不超過其月收入三分一，足見其亦認借款人每月應攤還之貸款本息如超過其
      每月收入三分之一以上，即有無法清償之危險。又銀行貸出款項，固為謀求利
      息之收入，然必本金能如數收回，才得由利息之收入創造利潤，自無為求利息
      之收入而置本金無法收回之危險於不顧之理，且系爭簡易消費貸款作業辦法第
      七條已明訂貸款期限為一至五年，被上訴人主張上開借款人每月分期償還金額
      應不超過其月收入三分之一之規定，僅是准貸後之後續處理準則，並非決定是
      否核貸之標準，其目的在拉長借款期限以增加利息收入云云，亦無可取。
（四）被上訴人又主張貸款申請書「銀行往來」一欄，借款人只須填寫在其他銀行之
      存款情形，有無貸款則不須填寫云云，惟查，借款人有無其他負債，為判斷借
      款人是否具備償還能力之重要事項之一，已如前述，被上訴人主張借款人無須
      提供於其他金融機關之貸款情形以供核貸之參考，衡與常情有違，且本件貸款
      申請書之「銀行往來」欄中，確列有「現在借款餘額」之欄位，供申請人填載
      ，有貸款申請書影本在卷可稽（見本院卷第二十七頁），被上訴人主張借款人
      無需填載於金融機關之貸款情形，顯無可取。
（五）按保險契約之訂立，為最大善意契約，須本於當事人之善意而訂定，故要保人
      及被保險人對於訂約之重要事項，如說明失實或有遺漏者，無論是否出於故意
      或過失，均可影響契約之效力，如有特約或擔保者，更須以誠信履行，否則保
      險得據以為拒卻責任或解除契約之理由。系爭消費者貸款信用保險批單第六條
      前段亦約定：「本保險單一般事項第六條修訂為：被保險人營業單位之授信、
      徵信人員，如有故意誤報、漏報或隱匿重要事項，且其誤報、漏報或隱匿足以
      造成本公司損失時，本公司得拒絕理賠，如已理賠者得請求被保險人返還已賠
      償之金額」（見原審卷第二十二頁背面）。本件借款人未據實告知其於其他金
      融機關貸款情形，被上訴人亦未確實調查徵信，致借款人每月應負擔之貸款本
      息超過其每月收入三分之一以上，被上訴人所為此項徵信不實之行為，已足以
      變更或減少保險人即上訴人對於危險之評估，在客觀上確有造成上訴人損失之
      危險，則上訴人所辯張被上訴人違反簡易消費貸款作業辦法撥貸予無償還能力
      之人，其得拒絕理賠，自屬可取。
四、綜上所述，被上訴人既違反簡易消費貸款作業辦法未確實徵信，則上訴人依系爭
    消費者貸款信用保險批單第六條及第十一條約定，自得拒絕給付保險金。從而，
    被上訴人其依保險契約，請求上訴人給付十六萬九千七百十九元，及自九十年九
    月六日起至清償日止，按年息百分之五計算之利息，即屬無據，不應准許。原審
    判命上訴人如數給付，自有未洽。上訴意旨指摘原判決不當，求予廢棄改判，為
    有理由。
五、據上論結：本件上訴為有理由，依民事訴訟法第四百三十六條之一第三項、第四
    百五十條、第七十八條，判決如主文。
中      華      民      國    九十二    年      十      月    二十九    日
                         民事第三庭審判長法      官  謝碧莉
                                         法      官  張明輝
                                         法      官  張靜女
右為正本係照原本作成
本判決不得上訴
中      華      民      國    九十二    年      十      月    二十九    日
                                         法院書記官  林桂玉


司法院資訊處製作；財團法人民間司法改革基金會備份。
